---
title: "Análise Exploratória - Miocinas em Pacientes com Câncer"
author: "Leonardo R. Gama - leonardo.gama@usp.br"
date: "08/08/2020"
output:
  html_document:
    toc: yes
    toc_float:
      collapsed: false
    code_folding: show
---

<!--
   - MIT License
   -
   - Copyright 2021 Alexandre Ferreira Ramos
   -
   - Permission is hereby granted, free of charge, to any person obtaining a
   - copy of this software and associated documentation files (the "Software"),
   - to deal in the Software without restriction, including without limitation
   - the rights to use, copy, modify, merge, publish, distribute, sublicense,
   - and/or sell copies of the Software, and to permit persons to whom the
   - Software is furnished to do so, subject to the following conditions:
   -
   - The above copyright notice and this permission notice shall be included in
   - all copies or substantial portions of the Software.
   -
   - THE SOFTWARE IS PROVIDED "AS IS", WITHOUT WARRANTY OF ANY KIND, EXPRESS OR
   - IMPLIED, INCLUDING BUT NOT LIMITED TO THE WARRANTIES OF MERCHANTABILITY,
   - FITNESS FOR A PARTICULAR PURPOSE AND NONINFRINGEMENT. IN NO EVENT SHALL
   - THE AUTHORS OR COPYRIGHT HOLDERS BE LIABLE FOR ANY CLAIM, DAMAGES OR OTHER
   - LIABILITY, WHETHER IN AN ACTION OF CONTRACT, TORT OR OTHERWISE, ARISING
   - FROM, OUT OF OR IN CONNECTION WITH THE SOFTWARE OR THE USE OR OTHER
   - DEALINGS IN THE SOFTWARE.
   -->

<!--
   - Project:  ClinNutr2020 - AMPhyBio Laboratory <github.com/amphybio/ClinNutr2020>
   - Authors:  Leonardo Gama <leonardo.gama@usp.br>
   - Version:  1.0
   - Created:  08-08-2020
   - Updated:  06-06-2021
   - Compile:  Rscript -e 'rmarkdown::render("exploratory_analysis.Rmd")'
   -->

```{r setup, include=FALSE}
library(knitr)
library(rprojroot)
opts_knit$set(root.dir=find_root(has_file('LICENSE.txt')))
opts_chunk$set(cache=TRUE, fig.align='center')
options(width=100)
```

```{r imports, include=FALSE}
pkgs <- c(
          'corrplot',       # correlation plot
          'magrittr',       # pipe operator (%>%)
          'readxl',         # spreadsheet file reader
          'tsne',           # t-SNE visualization
          'VIM'             # k-nearest neighbors imputation
         )

not_installed <- !pkgs %in% rownames(installed.packages())
if (any(not_installed)) install.packages(pkgs[not_installed])
lapply(pkgs, library, character=TRUE)
```

_**Nota:** Algumas linhas de código foram omitidas para maior clareza. Ver
arquivo `.Rmd`_

## Entrada de dados

A leitura dos dados foi feita diretamente a partir da planilha Microsoft Excel,
usando a interface do RStudio. O código gerado (não mostrado) usa o pacote
`readxl`, e salvamos a tabela lida no formato interno `.RData` para facilitar o
uso em outras etapas.

```{r input, echo=1:2}
excel_file <- 'data/myokines.xlsx'
rdata_file <- 'data/myokines.RData'

EXCEL_COLS <- expand.grid(LETTERS, c('', LETTERS))
EXCEL_COLS <- setNames(1:(26*27), paste0(EXCEL_COLS[[2]], EXCEL_COLS[[1]]))

last_row <- 96
last_col <- 'BG'
cell_range <- sprintf('A1:%s%d', last_col, last_row)
col_types <- rep('numeric', times=EXCEL_COLS[last_col]) 
col_types[EXCEL_COLS[c('A', 'B', 'J', 'K', 'M', 'W')]] <- 'text'
col_types[EXCEL_COLS[c('AV', 'BG')]] <- 'logical'

raw_dat <- read_excel(excel_file, range=cell_range, col_types=col_types) %>% as.data.frame()
raw_dat <- raw_dat[!is.na(raw_dat$ID), ]                                    # remove empty line
colnames(raw_dat)[c(10, 12)] <- c('Tissue', 'Lab group (numeric)')  # unnamed colums
colnames(raw_dat) <- sub('IL15', 'IL-15', colnames(raw_dat))        # standardize interleukin name

save(raw_dat, EXCEL_COLS, file=rdata_file)
```

## Visão geral

### Resumo da tabela

Observando o resumo da tabela abaixo, notamos algumas caraterísticas do conjunto de dados
importantes para a metodologia:

* o número de amostras no grupo _caso_ (com caquexia) é cerca do dobro de no
  _controle_ (sem caquexia);
* algumas variáveis têm grande número de observações faltando;
* mesmo considerando as diferentes unidades de medida, os valores das medidas
  de metabólitos variam em muitas ordens de grandeza.

```{r summary}
# Number of samples in each group.
group <- as.factor(raw_dat[['Lab group (CLASSIF)']])  # case red, control blue
table(group)

raw_dat %>% setNames(strtrim(names(raw_dat), 17)) %>% summary()
```

### Seleção de variávies de interesse

Para análise exploratória, selecionamos as variáveis de maior interesse,
relativas à dosagem de metabólitos (incluindo miocinas e citocinas).

```{r subset, echo=1:4}
metabolites <- raw_dat[, EXCEL_COLS['X']:EXCEL_COLS['AS']]      # subset
names(metabolites) <- gsub('[-. ]', '_', names(metabolites))    # rename
metabolites <- metabolites[, order(names(metabolites))]         # reorder
vars <- names(metabolites)

palette('Set 1')    # plotting colors (1 is red, 2 is blue)

# Helper functions to set the plot layout.
n <- nrow(metabolites)
nvars <- ncol(metabolites)
single_plot <- function() par(mfrow=c(1, 1))
grid_plot <- function(n) {
    nrows <- floor(sqrt(n))
    par(mfrow=c(nrows, ceiling(n/nrows)))
}
```

### Dados faltantes

Devido ao observado no resumo dos dados, olhamos com mais atenção quais
variáveis são mais afetadas por observações faltantes e como isso está
distribuído entre as amostras e os grupos.

```{r missing}
# Number of missing observations for each variable.
var_nas <- metabolites %>% is.na() %>% colSums() %>% sort(dec=TRUE)
print.simple.list(var_nas)

single_plot()
hist(var_nas, breaks=0:20 * 5, xlab="Missing observations",
     main="Variables with 'n' missing observations")

# Number of samples missing 'n' observations.
sample_nas <- metabolites %>% is.na() %>% rowSums()
table(sample_nas)

single_plot()
h <- hist(sample_nas, breaks=max(sample_nas), col=1, xlab='n',
          main="Samples with 'n' missing observations")
hist(sample_nas[group == 'WSC'], breaks=h$breaks, col=2, add=TRUE)
legend('topleft', c('cachexia', 'control'), fill=1:2)
```

Dado o exposto acima, as lacunas nas observações parecem ser uniformemente
distribuídas entre as variáveis, tendo a maioria entre 15-30 observações (de 94
possíveis). Também são igualmente distribuídas entre os dois grupos.

## Visualização dos dados

### Distribuição e teste de normalidade

Aqui, visualizamos a forma geral da distribuição de cada variável e aplicamos
um teste de normalidade, que aponta o quão bem um conjunto de valores é
aproximado por uma distribuição gaussiana.

```{r distribution, echo=-c(2, 3, 7), fig.width=9, fig.height=8}
# Histogram + density
grid_plot(nvars)
old_par <- par(
    mar=c(5, 2, 1.5, 0),
    oma=c(0, 2, 3, 0)  # outer margin
)
for (var in vars) {
    obs <- metabolites[[var]]

    # Shapiro-Wilk normality test.
    # Note: If the test is significant, the distribution is non-normal.
    p1 <- shapiro.test(obs)$p.value  # the higher, the better
    p2 <- shapiro.test(log10(obs))$p.value
    p_text <- sprintf("Normality p: %.3f\nOf log(data): %.3f", p1, p2)

    hist(obs, probability=TRUE, main=var, xlab=p_text, ylab='')
    lines(density(obs, na.rm=TRUE), col=1)
}
mtext("Sample Distributions", line=0.5, font=2, cex=1.2, out=TRUE)
mtext("Density", side=2, line=0.5, out=TRUE)
par(old_par)
```

Verificamos que quase todas as variáveis se aproximam da distribuição gaussiana
quando convertidas para a escala logarítmica. Portanto, usaremos essa escala.

```{r log}
# Convert data to log.
metabolites <- metabolites %>% lapply(log10) %>% data.frame
metabolites <- cbind(group, metabolites)
```

### Comparação entre grupos

Comparamos a distribuição de cada variável entre os grupos e aproveitamos para
verificar se as observações faltantes estão concentradas apenas em um grupo
para alguma delas, o que não parece ser o caso. O _p-valor_ da estatística
calculada se refere ao _teste t_ comum.

```{r boxplot, echo=-c(2, 3, 5), fig.width=9, fig.height=8}
# Boxplot + points
grid_plot(nvars)
mar <- par(mar=c(4, 2, 2, 1))
for (var in vars) {
    form <- formula(paste(var, '~ group'))
    p <- t.test(form, data=metabolites)$p.value
    p_text <- sprintf("T-test p: %.3f\n(n = %d)", p, sum(!is.na(metabolites[[var]])))
    boxplot(form, data=metabolites, names=c('cachexia', 'control'), main=var, xlab=p_text, ylab='')
    stripchart(form, data=metabolites, add=TRUE, pch=20, col=2, method='jitter', vertical=TRUE)
}
par(mar=mar)
```

As variáveis **FABP3 plasma**, **FABP3 tumor**, **IL-15 tumor**, **IL-6 serum**,
**IL-8 serum** e **Irisin tumor** apresentam diferença significativa entre os
grupos.

### Correlações entre variáveis

A seguir, usamos uma função gráfica da biblioteca `corrplot` para verificar
visualmente quais variáveis são linearmente correlacionadas.

```{r correlation, echo=-4, fig.width=6, fig.height=6}
# Use pairwise correlations due to missing data.
corr <- cor(metabolites[-1], use='pairwise.complete')

single_plot()
corrplot(corr, mar=c(0,0,3,1), order='hclust', tl.col='black')
title("Pairwise Correlations")
```

### Visualização do espaço de variáves

Por fim, utilizamos duas técnicas de redução de dimensionalidade/visualização para
obter uma perspectiva da distribuição das amostras de cada grupo no espaço de
variáveis. A análise de componente principal (PCA) permite visualizar a maior parte
da variação dos dados em duas ou três dimensões. Já a t-SNE distorce essa variação
e as distâncias entre as amostras, mas nos permite observar como as amostras estão
agrupadas de forma geral.

Porém, como esses métodos requerem dados completos, precisamos primeiro imputar
(preencher) as observações faltantes. Para isso, usamos uma modificação da
técnica de _k_-vizinhos próximos, que utiliza para imputação uma média dos
valores de _k_ amostras "próximas", ou seja, semelhantes de acordo com os
valores das variáveis sem observações faltando.

```{r pca, fig.width=9, fig.height=5, message=FALSE, warning=FALSE}
# Discard variables with too many missing observations in mostly complete samples.
pca_dat <- metabolites[, !grepl('plasma|IL_15_serum', names(metabolites))]
table(complete.cases(pca_dat))

# Number of samples with 'n' missing observatios.
pca_nas <- pca_dat %>% is.na() %>% rowSums()
table(pca_nas)

# Use only samples with at least 7 of 22 observations not missing.
n_nas <- pca_nas[1 <= pca_nas & pca_nas <= 15] %>% unique() %>% sort()

# Stepwise data imputation (completion) using k-nearest neighbors.
complete <- pca_dat[pca_nas == 0, ]
for (n in n_nas) {
    complete <- rbind(complete, pca_dat[pca_nas == n, ])
    complete <- kNN(complete, numFun=weighted.mean, weightDist=TRUE, imp_var=FALSE)
}

# Principal component analysis.
pca <- prcomp(complete[, -1], scale=TRUE)
print(summary(pca), width=70)

# First two PCA components + 2D t-distributed stochastic neighbor embedding.
colors <- palette()[complete$group]
layout(matrix(1:2, nrow=1), height=c(1.1, 1.1), respect=TRUE)
pc1 <- sprintf("PC1 (%.0f%% of σ²)", 100*pca$sdev[1]**2/sum(pca$sdev**2))
pc2 <- sprintf("PC2 (%.0f%% of σ²)", 100*pca$sdev[2]**2/sum(pca$sdev**2))
plot(pca$x, col=colors, pch=20, xlab=pc1, ylab=pc2, main="Principal Component Analysis")
legend('bottomleft', c('cachexia', 'control'), fill=1:2)
xy <- suppressWarnings(tsne(complete[, -1], perplexity=10))
plot(xy, col=colors, pch=20, main="t-SNE", xlab='', ylab='')
```
