---
title: "Regressão Logística entre Concentrações de Miocinas e Fenótipos"
author: "Leonardo R. Gama - leonardo.gama@usp.br"
date: "01/09/2020"
output:
  html_document:
    toc: yes
    toc_float:
      collapsed: false
    code_folding: hide
    df_print: kable
---

<!--
   - MIT License
   -
   - Copyright 2021 Alexandre Ferreira Ramos
   -
   - Permission is hereby granted, free of charge, to any person obtaining a
   - copy of this software and associated documentation files (the "Software"),
   - to deal in the Software without restriction, including without limitation
   - the rights to use, copy, modify, merge, publish, distribute, sublicense,
   - and/or sell copies of the Software, and to permit persons to whom the
   - Software is furnished to do so, subject to the following conditions:
   -
   - The above copyright notice and this permission notice shall be included in
   - all copies or substantial portions of the Software.
   -
   - THE SOFTWARE IS PROVIDED "AS IS", WITHOUT WARRANTY OF ANY KIND, EXPRESS OR
   - IMPLIED, INCLUDING BUT NOT LIMITED TO THE WARRANTIES OF MERCHANTABILITY,
   - FITNESS FOR A PARTICULAR PURPOSE AND NONINFRINGEMENT. IN NO EVENT SHALL
   - THE AUTHORS OR COPYRIGHT HOLDERS BE LIABLE FOR ANY CLAIM, DAMAGES OR OTHER
   - LIABILITY, WHETHER IN AN ACTION OF CONTRACT, TORT OR OTHERWISE, ARISING
   - FROM, OUT OF OR IN CONNECTION WITH THE SOFTWARE OR THE USE OR OTHER
   - DEALINGS IN THE SOFTWARE.
   -->

<!--
   - Project:  ClinNutr2020 - AMPhyBio Laboratory <github.com/amphybio/ClinNutr2020>
   - Authors:  Leonardo Gama <leonardo.gama@usp.br>
   - Version:  1.1
   - Created:  01-09-2020
   - Updated:  07-06-2021
   - Compile:  Rscript -e 'rmarkdown::render("logistic_regression.Rmd")'
   -->

```{r setup, include=FALSE}
library(knitr)
library(rprojroot)
opts_knit$set(root.dir=find_root(has_file('LICENSE.txt')))
opts_chunk$set(cache=TRUE, warning=FALSE, fig.align='center')
```

```{r imports, include=FALSE}
pkgs <- c(
          'magrittr'        # pipe operator (%>%)
         )

not_installed <- !pkgs %in% rownames(installed.packages())
if (any(not_installed))
    install.packages(pkgs[not_installed], Ncpus=parallel::detectCores())
lapply(pkgs, library, character=TRUE)
```

```{r data}
data(myokines)

# Use base 2 in log transformation for Odds Ratio interpretation.
i <- EXCEL_COLS[c('AA', 'AP')]
dat <- raw_dat[i[1]:i[2]] %>% log2()

names(dat) <- gsub('[-. ]', '_', names(dat))
dat <- dat[, order(names(dat))]

myokines <- names(dat) %>% sub('_[a-z]+$', '', .) %>% unique()
group <- factor(raw_dat[['Lab group (CLASSIF)']], levels=c('WSC', 'CC'))
cases <- (group == 'CC')
dat <- cbind(group, dat)
```

**Pedido do revisor.** Regressão logística considerando os dois grupos - WSC e
CC:

> _Regression analysis for presenting the role of myokines in cancer related
> cachexia (i.e. logistic regression for binomial data - CC, WSC)_).

## Cálculo ##

```{r logit}
model <- list()
stats <- data.frame()
for (var in names(dat)[-1]) {
    form <- formula(paste('group ~', var))
    fit <- glm(form, data=dat, family=binomial)
    fit$OR <- exp(fit$coefficients[var])
    fit$summary <- summary(fit)
    fit$p_value <- fit$summary$coefficients[var, 4]
    fit$confint <- suppressMessages(exp(confint(fit, var)))

    model[[var]] <- fit
    stats <- rbind(stats, list(
        var,
        sum(!is.na(dat[[var]])),
        fit$OR,
        fit$confint[1],
        fit$confint[2],
        fit$p_value
    ))
}
rownames(stats) <- NULL
colnames(stats) <- c('Variable', 'N', 'Odds Ratio', 'CI 95% lower', 'CI 95% higher', 'p-value')
stats[['Adjusted p-value']] <- p.adjust(stats[['p-value']], method='hommel')
stats[['FDR q-value']] <- p.adjust(stats[['p-value']], method='fdr')
```

Como apenas uma fração das amostras possui observações completas, decidimos
gerar modelos de regressão logística independentes para cada variável.  Usamos
transformação logarítmica para satisfazer melhor a assunção de linearidade
entre variável independente e _log odds_ da variável resposta.  Escolhemos 2
como base do logaritmo para facilitar a intrepretação dos resultados.

A **razão de chances** é dada por $e^{\beta_1}$, sendo $\beta_1$ o coeficiente
multiplicativo do modelo logístico:

$$ \log \frac{p(y)}{1 - p(y)} = \beta_0 + \beta_1 x $$

Os **_p_-valores** foram corrigidos para múltiplos testes usando o método de
Hommel (1988).  O _q_-valores de _false discovery rate_ (FDR) foram calculados
segundo Benjamin e Hochberg (1995).

### Resultados ###

```{r results, echo=FALSE}
stats
```

O tamanho da amostra varia em até 127% (15–34) a depender da miociona e do
sítio de coleta e, portanto, é preciso cuidado ao se comparar os números
diretamente.  A correção tradicional para múltiplos testes aplicada ao grande
número de variáveis reduziu consideravelmente o poder estatístico destes
resultados.

Não obstante, obtivemos 6 resultados com taxa de descoberta falsa de
20%, quais sejam BDNF (plasma), FABP3 (plasma e tumor), FSTL-1 (músculo), IL-15
(tumor) e Irisina (tumor).  Esse subconjunto das variáveis estudadas é bom
candidato a investigações futuras, com a expectativa de não haver diferença
real para apenas 1 ou 2 delas.

Observada a significância de cada resultado, os valores das razões de chances
(OR) devem ser interpretados da seguinte forma: se OR > 1, uma concentração
maior da miosina está relacionada a maior chance do paciente com câncer
apresentar caquexia; se OR < 1, uma concentração maior está relacionada a menor
chance de apresentar caquexia; e, se OR ≈ 1, não há relação entre a
concentração da miosina e a condição clínica.  Seja $[M]$ a concentração da
miosina, o valor de OR indica em quantas vezes a chance aumenta quando a
variável explicativa ($x = \log_2 [M]$) aumenta em uma unidade, ou seja, quando
a concentração de miosina dobra:

$$
\text{OR}
\quad=\quad \frac{\text{odds}\big(x + 1\big)}{\text{odds}\big(\,x\,\big)}
\quad=\quad \frac{\text{odds}\big(\log_2 [M] + 1\big)}{\text{odds}\big(\log_2 [M]\big)}
\quad=\quad \frac{\text{odds}\big(\log_2 \mathbf{2\!\cdot\![\boldsymbol{M}]}\big)}{\text{odds}\big(\log_2 [M]\big)}
$$

As miocinas com resultados de maior magnitude (OR > 3 ou OR < 1/3), que também
estão entre os com menor _p_-valor, têm ORs concordantes entre si nos
diferentes sítios (FABP3 e IL-15, para as quais todas as variávies indicando
relação positiva com a resposta) ou ao menos não contrárias (irisina, em que a
concetração no tumor indica relação positiva, enquanto a no músculo indica
relação neutra).  Não sabemos exatamente como as miocinas se distribuem nos
diferentes compartimentos anatômicos, mas esses são indícios indiretos de que
os resultados são consistentes.

```{r save.table, eval=FALSE, include=FALSE}
write.table(stats, file='results/regression-statistics.tsv', sep='\t', row.names=FALSE, quote=FALSE)
```

---

## Visualização ##

```{r plot, fig.width=7, fig.height=14}
myok_names <- unique(sub('_[^_]+$', '', names(model)))

logit_plot <- function(var, vert_axis=FALSE) {
    # Sample's points
    if (!vert_axis) par(yaxt='n')  # suppress vertical axis
    plot(dat[[var]], as.integer(group)-1, main=var, xlab="pg/mL", ylab="",
         yaxp=c(0, 1, 4),  # vertical axis marks
         mgp=c(1.8, 0.8, 0)  # labels positioning
    )
    par(yaxt='s')

    # Regression curve
    fit <- model[[var]]
    f <- function(x) predict(fit, setNames(list(x), var), type='response')
    curve(f, add=TRUE, col='red')
    OR <- sprintf("OR = %.1f", fit$OR)
    mtext(OR, side=1, line=-2, cex=0.8, font=ifelse(fit$p_value < .05, 2, 1))
}

par(
        mfrow=c(length(myok_names), 3),
        mar=c(3, 0, 2, 0),  # inner margins
        oma=c(0, 3, 0, 2)   # outer margins
)

for (var in myok_names) {
    logit_plot(paste0(var, '_muscle'), vert_axis=TRUE)
    logit_plot(paste0(var, '_tumor'))
    blood_var <- grep(paste0(var, '_(plasma|serum)'), names(dat), value=TRUE)
    if (length(blood_var)) {
        logit_plot(blood_var)
    } else {
        plot.new()
    }
}
```

## Estatísticas das Regressões ##

```{r summary}
for (var in names(model)) {
    cat('\n>>> ', var, ' <<<\n')
    print(model[[var]]$summary)
}
```

---

## Regressão Multivariada ##

```{r mulitvariate}
for (type in c('tumor', 'muscle', 'plasma')) {
    cat(">>>  Regression model for myokines in", type, " <<<\n")

    vars <- grep(type, names(dat), value=TRUE)
    form <- vars %>% paste(collapse=' + ') %>% paste('group ~', .) %>% formula
    form <- formula(paste('group ~', paste(vars, collapse=' + ')))
    fit <- suppressWarnings(glm(form, data=dat, family=binomial))
    print(summary(fit))

    subset <- na.omit(dat[, c('group', vars)])
    accuracy <- numeric()
    for (sample in seq_len(nrow(subset))) {
        fit <- suppressWarnings(glm(form, data=subset[-sample, ], family=binomial))
        predicted_group <- predict(fit, subset[sample, ], type='response')
        real_group <- subset$group[sample]
        accuracy[sample] <- (predicted_group > 0.5) == (real_group == 'CC')
    }
    accuracy <- 2 * (sum(accuracy)/length(accuracy) - 0.5)
    cat(sprintf("Bootstraped accuracy: %.0f%%", 100*accuracy), "\n\n\n")
}

for (myokine in myokines) {
    cat(">>>  Regression model for the myokine ", sub('_', '-', myokine), " <<<\n")

    vars <- grep(myokine, names(dat), value=TRUE)
    form <- vars %>% paste(collapse=' + ') %>% paste('group ~', .) %>% formula
    form <- formula(paste('group ~', paste(vars, collapse=' + ')))
    fit <- suppressWarnings(glm(form, data=dat, family=binomial))
    print(summary(fit))

    subset <- na.omit(dat[, c('group', vars)])
    accuracy <- numeric()
    for (sample in seq_len(nrow(subset))) {
        fit <- suppressWarnings(glm(form, data=subset[-sample, ], family=binomial))
        predicted_group <- predict(fit, subset[sample, ], type='response')
        real_group <- subset$group[sample]
        accuracy[sample] <- (predicted_group > 0.5) == (real_group == 'CC')
    }
    accuracy <- 2 * (sum(accuracy)/length(accuracy) - 0.5)
    cat(sprintf("Bootstraped accuracy: %.0f%%", 100*accuracy), "\n\n\n")
}
```
